【裁判字號】    97,交上易,1818
【裁判日期】    971225
【裁判案由】    過失致死等
【裁判全文】
臺灣高等法院臺中分院刑事判決      97年度交上易字第1818號
上  訴  人  臺灣南投地方法院檢察署檢察官
上  訴  人
即  被  告  丙○○
上列上訴人因過失致死等案件，不服臺灣南投地方法院96年度交
易字第67號 中華民國97年7月25日第一審判決（起訴案號：臺灣
南投地方法院檢察署96年度偵字第1553號），提起上訴，本院判
決如下：
    主  文
原判決關於過失致人於死及定應執行刑部分均撤銷。
丙○○犯過失致人於死罪，處有期徒刑壹年拾月，減為有期徒刑
拾壹月。
    事  實
一、丙○○於民國95年6月8日21時40分許，至南投縣竹山鎮省道
    臺三線公路旁之儂來小吃部飲酒消費，消費過程中即因微故
    而掌摑該小吃部女服務生黃麗芬，爭端嗣經道歉平息，迄翌
    日即同年月9日凌晨1時40分許，丙○○因所帶款項不足支付
    消費帳款，未顧慮其飲酒過量，已達不能安全駕駛動力交通
    工具之程度， 仍駕駛其車牌號碼5357-LJ號廂式自用小客貨
    車，搭載黃麗芬沿臺三線南下（即往竹山方向），前往竹山
    鎮○○路○段2155號竹山鎮農會特產中心，於同日凌晨1時45
    分許，在設於該處之竹山鎮農會自動櫃員機提領現金新臺幣
    （下同）5,000元； 詎丙○○於領款後，即又在車上與黃麗
    芬發生口角，黃麗芬憤而不願再搭乘丙○○所駕車輛，遂自
    行下車，獨自沿竹山鎮○○路○○路邊往集集、社寮方向，
    邊走邊打電話，欲徒步返回上開儂來小吃部，丙○○則駕車
    行駛於慢車道，跟隨於黃麗芬左側，嗣於同日凌晨2時4分13
    秒之瞬間前， 丙○○行經臺3丙線零公里10公尺處、即竹山
    鎮○○路○段2099號「山崇早餐店」附近之際， 其原應注意
    車前狀況，隨時採取必要安全措施，當時雖在夜間，但有燈
    光照明、路面無缺陷、無障礙物、視距良好，並無不能注意
    之情事，詎其於酒後駕車，操控力欠佳之情形下，竟疏於注
    意車前狀況，未察覺其前方貿然斜向穿越劃有分向限制線（
    即雙黃線）禁止穿越道路之集山路、欲返回上開儂來小吃部
    之黃麗芬，致其所駕車輛之前保險桿自背後撞上黃麗芬，黃
    麗芬被其車碰撞仆倒於地後，再被其車輾壓過頭部，丙○○
    始驚覺肇事， 乃將車停在黃麗芬右前方約5公尺處之集山路
    路邊，趕緊下車察看，將仆倒在地上之黃麗芬之身體扶抬翻
    轉使之朝上仰躺，並急聲連呼救命，住於鄰近該處之山崇早
    餐店二樓最靠近道路該房間之黃麗芬之同事幸玉貞，當時正
    在與友人電話交談中，聽到似乎有人在喊「小芬」，乃跟其
    電話另一端之友人說可能是其同事回來，改天再談云云，於
    掛斷電話後，隨即清楚聽到確係丙○○在喊「小芬」「救命
    」，遂至陽台查看，發現一穿著全身白色套裝躺在地上之女
    子即其同事黃麗芬，迅即下樓協助搶救，幫忙將黃麗芬之身
    體扶上丙○○肩上，與丙○○快步將黃麗芬送往竹山秀傳醫
    院急救，丙○○將黃麗芬抬至秀傳醫院停車場時氣力已耗盡
    ，幸玉貞與丙○○即蹲下來，請在場一位不詳姓名之男子幫
    忙扶住黃麗芬，幸玉貞亦以雙手扶住黃麗芬頭部，以防黃麗
    芬掉落地上，而於該處由救護車將黃麗芬接往竹山秀傳醫院
    ，惟黃麗芬於同日凌晨 2時16分被送至竹山秀傳醫院急救前
    ，即因受顏面擦挫傷、顱骨粉碎性骨折、腦嚴重挫傷及神經
    損傷性休克，已無生命跡象， 雖經搶救，迄同日凌晨2時50
    分，為其搶救之醫師認已搶救無效而宣告其確已死亡。嗣經
    據報到場處理之員警，於同日凌晨3時6分許測得丙○○之呼
    氣酒精濃度達每公升0.39毫克，（丙○○所犯服用酒類不能
    安全駕駛動力交通工具而駕駛罪部分，業經原審判處罪刑，
    因被告撤回該部分上訴，檢察官則未就該部分上訴，已確定
    在案），進而查獲上情。
二、案經臺灣南投地方法院檢察署檢察官據報相驗後自動檢舉偵
    查起訴。
    理  由
一、按(1)被告以外之人於審判外之言詞或書面陳述，除法律有規
    定者外，不得作為證據；(2)被告以外之人於偵查中向檢察官
    所為之陳述，除顯有不可信之情況者外，得為證據；(3)被告
    以外之人於檢察事務官、司法警察官或司法警察調查中所為
    之陳述，與審判中不符時，其先前之陳述具有較可信之特別
    情況，且為證明犯罪事實存否所必要者，得為證據；(4)被告
    以外之人於審判中有下列情形之一，其於檢察事務官、司法
    警察官或司法警察調查中所為之陳述，經證明具有可信之特
    別情況，且為證明犯罪事實之存否所必要者，得為證據：「
    1、死亡者。2、身心障礙致記憶喪失或無法陳述者。 3、滯
    留國外或所在不明而無法傳喚或傳喚不到者。 4、到庭後無
    正當理由拒絕陳述者。」(5)被告以外之人於審判外之陳述，
    雖不符前四條之規定，而經當事人於審判程序同意作為證據
    ，法院審酌該言詞陳述或書面陳述作成時之情況，認為適當
    者，亦得為證據；當事人、代理人或辯護人於法院調查證據
    時，知有第159條第1項不得為證據之情形，而未於言詞辯論
    終結前聲明異議者，視為有前項之同意；(6)卷宗內之筆錄及
    其他文書可為證據者，審判長應向當事人、代理人、辯護人
    或輔佐人宣讀或告以要旨； (7)前條（指刑事訴訟法第165條
    ）之規定，於文書外之證物有與文書相同之效用者，準用之
    。錄音、錄影、電磁紀錄或其他相類之證物可為證據者，審
    判長應以適當之設備，顯示聲音、影像、符號或資料，使當
    事人、代理人、辯護人或輔佐人辨認或告以要旨。為(1)刑事
    訴訟法第159條第1項、(2)同法第159條之1第2項、 (3)同法第
    159條之2、(4)同法第159條之3、(5)同法第159條之5第1、2項
    、(6)同法第165條第1項、 (7)同法第165條之1第1、2 項分別
    定有明文。經查：
    證人戊○○、黃麗美、魏秀、莊德發、謝坤旺、沈朝蒲
    、陳國鎮、莊寶椿、林錫嘉、幸玉貞之警詢筆錄。本件偵
    查中由檢察事務官所製作之勘驗筆錄、及於勘驗時所拍照片
    （96年度偵字第1553號偵查卷第2～4頁、第5～11頁， 第13
    頁、第14～66頁）。相關監視器拍攝之畫面。於原審準備
    程序中曾為被告辯護之辯護人（嗣經解除委任）雖謂各該警
    詢筆錄、勘驗筆錄、照片、監視器畫面，均為被告以外之人
    於審判外之書面陳述，屬傳聞證據，應無證據能力云云。惟
    關於證據之蒐集與調查，並不限於法院及檢察官始得為之
    ，檢察事務官、司法警察官或司法警察亦有協助檢察官偵查
    犯罪之職權，其依法定程序所製作之詢問筆錄或勘驗筆錄，
    即屬刑事訴訟法第165條第1項所規定可為證據之筆錄之一種
    ，法院依直接審理方式，顯示於公判庭加以調查，並經言詞
    辯論者，應具有證據能力。本件相關監視器所拍攝之畫面
    ，係利用監視器所自動拍攝，而客觀呈現拍攝當時鏡頭所攝
    取之景物原貌，此與供述證據係供述者對於有關體驗之事實
    ，經由知覺、記憶、表現、敘述或敘述性動作等過程予以傳
    達者不同，本質上應屬物證之一種，非屬供述證據，應無傳
    聞法則之適用。證人戊○○經原審依法傳拘未到，有送達
    證書、拘票、南投縣政府警察局竹山分局函及拘提報告書附
    卷可稽（原審卷第174、192頁，第247～250頁），並據證人
    即上開竹山分局社寮派出所員警丁○○於本院證稱其有找過
    戊○○，該人均未返家等語（本院卷第53頁），審酌關於證
    人戊○○之訪查紀錄表係於95年6月9日案發當日之上午11時
    所製作（附於相驗卷第44頁），其調查筆錄則係製作於案發
    後二日之95年6月11日上午10時許， 均與案發時間甚為接近
    ，對其於案發當時所見情景，記憶自當清晰，應無因時隔日
    久致模糊不明之情形，亦較無受到被告或被害人家屬方面之
    壓力，致其左右為難而故為隱瞞或偏頗之疑慮，或故為不實
    陳述之必要，且證人即製作上開訪查紀錄及警詢筆錄之員警
    丁○○於本院審理中復據到庭證稱：上開二份訪查紀錄或警
    詢筆錄，均係依戊○○之供述據實製作，戊○○在各該紀錄
    或筆錄上簽名當時，均有先給他看過筆錄（本院卷第53頁）
    ，則證人戊○○於上開時間接受訪查或製作警詢筆錄時，就
    其親眼目睹甫案發當時所見情形所為之陳述，顯然具有可信
    之特別情況，且為證明犯罪事實之存否所必要者，依前揭刑
    事訴訟法之規定，自得作為認定被告犯罪事實之證據。證
    人莊德發、謝坤旺、沈朝蒲、陳國鎮、莊寶椿、林錫嘉、幸
    玉貞均係甫在本件案發後，親睹肇事現場景象或被告如何將
    被害人送醫之過程之目擊證人，其中幸玉貞、沈朝蒲並分別
    再於原審審理中到庭具結作證，沈朝蒲在原審所證與其在警
    詢時所證完全一致，幸玉貞在警詢所證與其在原審所證亦大
    致相符；而莊德發、謝坤旺、沈朝蒲、陳國鎮、莊寶椿、林
    錫嘉等人於警詢時所證情節，核與幸玉貞、沈朝蒲二人於原
    審具結所證之情形亦無不符；至於證人魏秀在警詢時所證
    關於被害人黃麗芬於95年6月9日凌晨，曾在其儂來小吃店與
    被告丙○○發生吵架，嗣於當日凌晨1時40分許， 與被告丙
    ○○一起離開該店等情，核與被告所供亦無出入，被告於原
    審對證人幸玉貞、魏秀二人之警詢筆錄亦表示無意見（原
    審卷第202、203頁），且關於證人魏秀、莊德發、謝坤旺
    、沈朝蒲、陳國鎮、莊寶椿、林錫嘉、幸玉貞之警詢筆錄，
    本院審酌各該言詞陳述作成時之情況，並無出於強暴、脅迫
    、利誘、或以其他不正方法取得之情事，於本院審理中上開
    警詢筆錄復均經提示或告以要旨，以之作為證據，認為適當
    ，且檢察官及被告對各該證人之警詢筆錄均知有刑事訴訟法
    第159條第1項不得為證據之情形，而迄本院言詞辯論終結前
    ，均未爭執其證據能力，自屬均已同意作為證據，依刑事訴
    訟法第159條之規定，應具有證據能力。
    本件另關於下列所引用之其餘警詢及偵查中之言詞陳述或
    書面陳述等證據之證據能力，檢察官及被告亦均知有刑事訴
    訟法第159條第1項不得為證據之情形，而未於言詞辯論終結
    前聲明異議，依上開規定，視為亦同意各該證據均具有證據
    能力。
二、訊據上訴人即被告丙○○矢口否認前揭犯行，辯稱其非本件
    車禍之肇事者，其並未尾隨在被害人黃麗芬後面，案發當晚
    被害人賭氣不讓其搭載，彼二人分道揚鏢後，其又從上開儂
    來小吃部前之之道路小缺口迴轉，回頭循被害人欲返回儂來
    小吃部之南雲路找被害人，而於案發地點發現被害人仰倒在
    地上，被害人確實非遭其所碰撞云云。惟查前揭事實：
  (1)關於被告丙○○於民國95年6月8日21時40分許，至南投縣竹
    山鎮省道臺三線公路旁之儂來小吃部飲酒消費，消費過程中
    即因微故而掌摑該小吃部女服務生黃麗芬，爭端嗣經道歉平
    息，迄翌日即同年月9日凌晨1時40分許，被告丙○○因所帶
    款項不足支付消費帳款， 乃駕駛其車牌號碼5357-LJ號廂式
    自用小客貨車， 搭載黃麗芬前往竹山鎮○○路○段2155號竹
    山鎮農會特產中心，於同日凌晨1時45分許， 在設於該處之
    竹山鎮農會自動櫃員機提領現金5,000元後， 即又在車上與
    黃麗芬發生口角，黃麗芬憤而不願再搭乘丙○○所駕車輛，
    遂自行下車，獨自沿竹山鎮○○路○○路邊往集集方向行走
    ，欲徒步返回上開儂來小吃部，丙○○則駕車行駛於慢車道
    ，跟隨於黃麗芬左側等情，業據被告丙○○於警詢及偵查中
    供述在卷（相驗卷第4、5頁，第7頁，第49、50頁）， 復據
    其於原審審理中供承其在警詢及偵查中所言都實在，均係出
    於其自由意志之陳述；並不諱言其從竹山鎮農特產中心出來
    ，跟在被害人旁邊往社寮方向，約跟隨4、50公尺， 叫被害
    人上車，被害人仍拒不上車（原審卷第211、212頁），核與
    證人魏秀、莊德發於警詢時所證情節相符（警卷〈Ｃ卷〉
    第63頁、第71頁），並有南投縣竹山鎮農會自動櫃員機交易
    明細表附卷可參（相驗卷第31頁）。
  (2)被害人黃麗芬因與被告在車上又發生爭執，憤而下車獨自沿
    竹山鎮○○路○○路邊往集集、社寮方向，邊走邊打電話，
    未久，即於上開肇事地點被車輛自其背後撞上而仆倒於地，
    嗣經案外人幸玉貞聞聲趨前協助搶救，幫忙將黃麗芬之身體
    扶上丙○○肩上，與丙○○快步將黃麗芬送往竹山秀傳醫院
    急救， 惟黃麗芬於同日凌晨2時16分被送至竹山秀傳醫院急
    救前，即因受顏面擦挫傷、顱骨粉碎性骨折、腦嚴重挫傷及
    神經損傷性休克，已無生命跡象， 雖經搶救，迄同日凌晨2
    時50分，為其搶救之醫師認已搶救無效而宣告其確已死亡，
    有現場照片、被害人之傷痕照片、道路交通事故現場圖、道
    路交通事故現調查報告表、竹山秀傳醫院法醫參考病歷摘要
    、解剖筆錄、臺灣南投地方法院檢察署檢體監官及送驗紀錄
    表、法務部法醫研究所鑑定書附卷可稽（相驗卷第17、18頁
    、第19、20頁、第68～70頁、第30頁、第47頁、第59頁、60
    ～67頁、第71頁、第77～85頁），被告丙○○除否認其駕車
    在上開肇事地點撞倒被害人黃麗芬，及其發現被撞倒在地之
    黃麗芬時，被害人黃麗芬係臉朝下仆倒在地外，對其餘等情
    ，業據其於警詢時及偵審中供承屬實，核與證人幸玉貞於警
    詢、原審，證人沈朝蒲於警詢及偵查中、及證人陳國鎮、戊
    ○○、莊寶椿於警詢時所證情節亦大致相符（相驗卷第12、
    13頁、第42頁、第44頁，原審卷第182～188頁、第230～232
    頁，警卷〈Ｃ卷〉第75頁、第77頁、第78頁、第85～87頁）
    。
  (3)本件案發當日（95年6月9日）： 幸玉貞自凌晨1時52分38
    秒起，以其0000000000號行動電話，與其友人之0000000000
    號行動電話通話745秒（12分25秒），至同日凌晨2時5分3秒
    始結束，有通聯調閱查詢單在卷可憑（警卷〈Ｃ卷〉第89頁
    ），並據證人幸玉貞於95年6月9日警詢時證稱案發當時，其
    在上開「山崇早餐店」二樓，聽到一聲撞擊聲後，便到陽台
    查看，聽到撞擊聲當時其正跟朋友講電話，當其聽到撞擊聲
    後經掛斷電話到陽台查看，時間相隔不到一分鐘，其聽到本
    案的撞擊聲只一聲，沒有聽到煞車聲，沒有其他車輛行駛通
    過的聲音，沒有車輛駛離的聲音，因為其只聽到一聲撞擊的
    聲音而已（相驗卷第12、13頁），於同年月11日警詢時復證
    稱案發當時其正躺在床上與友人通電話，聽到一聲很大的聲
    響，其跟該友人說好像有聲音，隨即從床上起身走向窗台，
    時間不到一分鐘，其當時看到一女仰躺在路上，其看到那一
    個男的在女的耳旁呼喊「小芬」，也有喊救命（警卷〈Ｃ卷
    〉第86頁），嗣該證人於原審雖一度證稱其聽到上開撞擊聲
    後，距其至陽台查看，時間相隔二、三分鐘，因為其還有跟
    電話裡面的人說話，實際時間其很難拿捏云云，惟嗣亦經其
    再次證稱其聽到一聲尖銳聲及一聲碰撞聲到其聽到有人在喊
    「小芬」，均是在這一分鐘以內，其在講電話當中就好像有
    人在喊「小芬」，其就跟電話的另一方說可能是其同事回來
    ，改天再打，其即掛電話，再來就清楚聽到被告在喊小芬、
    救命等語（原審卷第182、頁第187頁），證人幸玉貞既係「
    在講電話當中就好像有人在喊『小芬』，其就跟電話的另一
    方說可能是其同事回來，改天再打，其即掛電話，再來就清
    楚聽到被告在喊小芬、救命」，事出突然，衡情其當時之心
    念與行動當不致怠慢拖延，其間之過程顯不可能延宕二、三
    分鐘，當以其所證當其聽到撞擊聲後經掛斷電話到陽台查看
    ，時間相隔不到一分鐘較為可採。被害人黃麗芬於肇事前
    之最後一通電話， 係在凌晨2時3分7秒開始以其0000000000
    號行動電話， 與案外人林亮吟之000000000號行動電話通話
    66秒，於凌晨2時4分13秒結束，亦有通聯調閱查詢單在卷可
    稽（警卷〈Ｃ卷〉第115頁）， 並據證人林亮吟於警詢時證
    稱其在剛接通該通電話時，在電話中聽到有男生的聲音像是
    丙○○的聲音，．．．．後來電話中沒講話聲但有雜聲，其
    無法形容是何音，其出聲喂！喂！對方沒回應，其乃掛斷電
    話（警卷〈Ｃ卷〉第92頁），復據其於原審具結證稱：「（
    95年6月9日凌晨黃麗芬有無打電話給妳？）有，．．．．．
    ．黃麗芬當時應該是在走路，被告在開車，好像是黃麗芬有
    跟我（這樣）說；在通話當中有聽到被告的聲音，但是沒有
    聽清楚被告在說什麼，好像是被告在叫黃麗芬要做什麼，在
    喊黃麗芬，一、兩句而已。」「（這通電話如何結束的？）
    講一講突然就中斷，中斷之前有聽到卡啦的聲音，好像是手
    機掉了的聲音，我喊了兩、三聲，黃麗芬沒有回答。」（原
    審卷第199、200頁），依證人林亮吟所證、及上開黃麗芬與
    林亮吟之行動電話通聯調閱查詢單所示，林亮吟聽到好像是
    手機掉落之卡啦聲， 通話隨即中斷之時間應是在當日凌晨2
    時4分13秒無誤。 證人即參與調查本案之員警乙○○於原
    審到庭證稱：「（從4ｘ4車行到案發現場多遠？）如果慢慢
    開不會超過20秒， 如果以正常速度開說不定5到10秒就過了
    那個路口，但實際距離要去現場看才知道。竹山農會農特產
    中心廣場有出、入口，被告的車是從出口慢慢尾隨在黃麗芬
    後面慢慢開，到2時3分49秒被告車子已經消失在（4ｘ4車行
    該監視器）畫面。」其所證被告車子已經消失在「4ｘ4車行
    該監視器」畫面之時間為凌晨2時3分49秒，核與警卷〈Ｃ卷
    〉第126頁所附「4ｘ4車行監視器畫面分析」第13行 所載時
    間相符，與同卷第127頁第14、15行、及第128頁第13行所載
    被告所駕車輛消失於「4ｘ4車行監視器」畫面之時間：凌晨
    2時3分51秒，相差2秒，證人乙○○於原審證稱：「．．．
    96年6月9日2時3分49秒（指117報時台時間，因我們有將4ｘ
    4車行監視器畫面時間與117報時台時間比對，發現4ｘ4車行
    監視器畫面時間比117報時台時間快了7分2秒）， 被告之車
    輛消失在監視器畫面之時間就是2時3分49秒，．．．．」其
    所證4ｘ4車行監視器畫面時間比117報時台時間 快7分2秒、
    及上開警卷〈Ｃ卷〉第126頁 所附「4ｘ4車行監視器畫面分
    析」第1行所載「（比117報時快7分2秒）」，核與該頁所載
    畫面時間轉換為正確之時間、及同卷第127、128頁所載4ｘ4
    車行監視器畫面時間比117報時台時間快7分10秒均有出入，
    本院詳酌證人乙○○前後所證、 及上開警卷〈Ｃ卷〉第126
    頁至第128頁所載內容，認證人乙○○就此所證及上開警卷
    〈Ｃ卷〉第126頁第1行所載「（比117報時快7分2秒）」顯
    然有誤，至於上開4ｘ4車行監視器畫面時間究竟比117報時
    台時間快7分10秒或快7分12秒，固難遽予認定，惟被告之車
    輛係於上開4ｘ4車行監視器畫面時間2時11分1秒消失於該監
    視器畫面，上開警卷〈Ｃ卷〉第126頁至第128頁就此所載均
    屬一致，被告之車輛應係在當日凌晨2時3分49秒或2時3分51
    秒消失於上開4ｘ4車行監視器畫面，距被害人黃麗芬於同日
    凌晨2時4分13秒手機突然斷訊之時間僅22秒或24秒，則可斷
    言。
  (4)本件經送請法務部法醫研究所鑑定結果，認被害人黃麗芬之
    死亡原因為疑遭車輛自背後撞擊，車輛撞擊身體位置約在左
    膝膕（左小腿後膝膕窩），高度約在30至42公分間，死者向
    前傾倒跌仆造成顏面擦挫傷，繼遭輾壓頭部，因顱骨粉碎性
    骨折，腦嚴重挫傷，神經損傷性休克死亡，死亡方式為意外
    或他殺，有法務部法醫研究所（95）醫鑑字第1190號鑑定書
    在卷足稽（相驗卷第77～85頁），並據鑑定人陳明宏於原審
    審理中到庭證稱：「．．．．本案死者大腿後側膝膕窩的位
    置有兩處平行帶狀瘀傷，是保險桿所造成的瘀傷，相對的，
    在其下肢前側並沒有發現類似保險桿或車輛其他部分撞擊所
    留下的痕跡，死者其他位置如臉部或肩部擦傷、瘀傷，可能
    是因為被撞擊後，重心不穩，向前傾倒碰觸地面所留下。」
    「被害人同一小腿有上下兩道帶狀瘀傷，故保險桿應有兩個
    比較凸起的位置所造成，材質無法判定，只要比肌膚軟組織
    更硬就可造成，撞擊的車輛前緣應該有兩個比較凸起的位置
    ，並不限定是保險桿，也有可能是加裝的裝置。」「（有關
    於被害人頭部受傷的位置，在你解剖檢查時情形如何？）兩
    邊額部有挫傷，顴骨部位有擦、挫傷，左上眼皮有擦傷，鼻
    頭及上唇人中部分有擦、挫傷，右下唇有裂傷，左頭頂頭皮
    有挫、裂傷，左眼窩為黑眼窩，顱骨有骨折。」「（被害人
    頭部傷勢是如何造成的？）死者外觀傷勢很難去判定形成原
    因，但死者在打開顱腔後，發現其顱骨有很嚴重的骨折情形
    ，包括顳骨粉碎性骨折、顱底線性骨折，骨折線延伸至枕骨
    大孔，及左眼眶上板，和蝶鞍，這樣的骨折方式，不可能是
    一次撞擊地面所造成，因為其線性骨折是沿著一個脆弱的骨
    縫線裂開，有點類似我們在擠龍眼，我們上下壓擠，龍眼殼
    會沿著赤道周徑處變形最劇烈的地方開裂，頭顱骨受到擠壓
    也有這樣的情形。」「（被害人被撞擊向前仆倒頭部為何沒
    有黏著道路面其他物品？）被害人頭部只是輕微擦挫傷，如
    果是下過雨，因地面比較乾淨，或是力道不是很大，傷口不
    是很深，組織挫滅的情形不是很嚴重，有可能沒有黏著到地
    面泥沙。」等語綦詳（原審卷第85～88頁）。而95年6月9日
    當天清晨確實下了一場狂風暴雨，下大雨時採驗車輛還在現
    場，亦據證人即參與本件採證工作之員警江威興於原審到庭
    結證在卷（原審卷第92頁），並有交通部中央氣象局函及所
    檢附之逐日逐時氣象資料附卷可參（原審卷第102、103頁）
    。
  (5)證人戊○○於95年6月9日11時許員警訪查時證稱：「約 2時
    當時有聽到一聲噗的聲音，過一分鐘聽到男子說『你為什麼
    要這樣』，男子站在車子與傷者中間，傷者趴著頭朝集集腳
    朝竹山方向，男子將（傷者）上半身翻朝上，並一直打電話
    ，一灘血；另一女子從屋內走出來，協助將傷者抬往醫院方
    向，我當時是在住家4樓陽台看出來。」（相驗卷 第44頁）
    ，於同年月11日警詢時又證稱：「我於 95年6月9日2時許，
    我正在看電視中，突然從住宅外，聽到有一聲撞擊聲（類似
    重物掉落的聲音），一名男子（丙○○）一直喊著『妳為什
    麼要這樣』，喊很多次，該男子就一直打手機，看著他將趴
    在地上的一個人，將她上半身翻過來，看到一灘血在傷者頭
    部位置，當時就有一名女子從樓下出來打手機，．．．男子
    扛著受傷女子，另一名女子幫忙攙扶，往醫院方向，一部休
    旅車停在傷者右前方約5公尺 ，．．．。」「（當時受傷之
    女子趴在地上之情形？）頭部朝往集集方向，腳朝往竹山方
    向，臉部朝下。」等語在卷（警卷〈Ｃ卷〉第77頁）。按證
    人戊○○係與本案毫不相干之第三人，利害與己無關，依其
    目擊所見，被害人當時究係臉朝下趴倒在地，或被告有無將
    趴倒在地之被害人上半身翻轉朝上，對其而言，並無特別意
    義，其於員警訪查或為其製作警詢筆錄當時，尤難想像其已
    預知或瞭解被害人被撞擊後係臉朝下趴倒在地，或被告有無
    將趴倒在地之被害人上半身翻轉朝上，對於相關之當事人將
    有何利害之關聯，倘其未親眼目擊被害人係臉朝下趴倒在地
    ，由被告將趴倒在地之被害人上半身翻轉朝上，其何以會一
    再證稱當時其係看到被害人臉朝下趴倒在地，由被告將趴倒
    在地之被害人上半身翻轉朝上，又有何刻意虛構此一情節故
    為不實證述之必要或理由，足見證人戊○○上開所證應無不
    實。
  (6)被害人黃麗芬家住竹山鎮○○街，案發前，其係自上開儂來
    小吃部被載出，其交通工具仍放在儂來小吃部，其憤而自行
    徒步沿路邊往集集方向行走，應係欲返回儂來小吃部，欲返
    回儂來小吃部必須橫過馬路往名間之方向，自其被撞倒地之
    血灘位置以觀，其應係在橫越馬路時被撞等情，亦據證人乙
    ○○於本院審理中具結證述在卷（本院卷第54頁）。
  (7)按認定犯罪事實所憑之證據，並不以直接證據為限，即綜合
    各種間接證據，本於推理作用，為認定犯罪事實之基礎，如
    無違背一般經驗法則，尚非法所不許，最高法院44年臺上字
    第702號判例意旨足資參照。 本件被告之車輛係於95年6月9
    日凌晨2時3分49秒（或51秒）消失於上開4ｘ4車行監視器畫
    面，同日凌晨2時4分13秒黃麗芬與林亮吟正在通話之手機突
    然斷訊，斷訊前林亮吟猶聽到卡啦一聲好像手機掉落之聲音
    ；正在床上與友人通話中之幸玉貞，亦大約在此時聽到一聲
    撞擊聲後，即跟與其通話之對方說好像有聲音，隨即掛斷電
    話，從床上起身走向窗台，時間不到一分鐘，當時即看到被
    害人仰躺在路上，被告則在被害人旁邊呼喊「小芬」，其掛
    斷電話亦即與對方終止通話之時間係在同日凌晨時5分3秒；
    而正在看電視之戊○○大約亦於同時聽到噗的一聲撞擊聲（
    類似重物掉落的聲音），約過一分鐘聽到男子說『你為什麼
    要這樣』， 其從其住處4樓陽台看到一男子站在車子與傷者
    中間，傷者趴著頭朝集集腳朝竹山方向，該男子將被害人上
    半身翻朝上，並一直打電話；三更半夜，一般人突聞戶外撞
    擊聲及呼喊聲，遽受意外干擾，當不致先注意時間再探看外
    面之動靜，證人戊○○證稱約過一分鐘聽到男子說『你為什
    麼要這樣』，其所謂之一分鐘原即難期待完全正確而毫無出
    入，然戊○○自陽台看到被害人時，被害人尚趴倒在地，由
    被告將被害人上半身翻轉朝上，證人幸玉貞看到時，被害人
    則已仰躺在地上，顯見證人戊○○猶比幸玉貞早一步看到甫
    肇事後之情形，自亦不能因彼二人所證之此一出入，即謂彼
    二人所證有何不實。 本件肇事之時間係在95年6月9日凌晨2
    時4分13秒被害人黃麗芬之手機突然斷訊前之瞬間， 彰彰至
    明，且被告斯時已在肇事現場，亦無可置疑。參以被害人黃
    麗芬之頭部雖遭車輛輾壓，但黃麗芬之頭部只是受到輕微擦
    挫傷，足證黃麗芬之頭部應係遭慢速行駛之小型車輛所輾壓
    ，核與案發前被告駕駛車輛慢慢尾隨在黃麗芬後方之情況正
    相相符，否則被害人若係遭快速車輛所撞擊，又如何能免於
    全身多處骨折之傷害。再參以被告將被害人抬往竹山秀傳醫
    院停車場將被害人放下時，幸玉貞猶小心翼翼在旁以雙手扶
    住被害人頭部，業據證人幸玉貞證述在卷，被告車輛消失於
    上開4ｘ4車行監視器畫面之時間為凌晨2時3分49秒或51秒，
    被害人手機突然斷訊之時間為凌晨2時4分13秒，幸玉貞聽到
    異聲而與友人終止通話之時間為凌晨2時5分3秒， 自被告車
    輛於凌晨2時3分49秒或51秒消失於上開4ｘ4車行監視器畫面
    起算，至被害人黃麗芬於凌晨2時4分13秒手機突然斷訊止，
    相距不過22秒或24秒，至幸玉貞與友人終止通話之時間凌晨
    2時5分3秒止，相距亦不過1分22秒或1分24秒， 分別有通聯
    調閱查詢單及上開「4ｘ4車行監視器畫面分析」足憑，均已
    詳前述，被告於警詢時竟一再辯稱係因其體力不支以致被害
    人自其身上滑落面朝下撞到地面，及其係在被害人堅不上車
    後，自行開車到玉山新城始再折返欲載被害人，方於肇事地
    點發現被害人受傷躺於地上云云，然亦據其供明其自山腳圓
    環（按即本件肇事地點該處之圓環）開到玉山新城再折返案
    發地點，預計約5分鐘， 或預估約花費4至5分鐘，（參見相
    驗卷第7、8頁，警卷〈Ｃ卷〉第44、45頁、第50頁），益見
    被告之畏罪情虛，欲蓋彌彰。
  (8)按駕駛人應注意車前狀況，隨時採取必要安全措施，道路交
    通安全規則第94條第3項定有明文。 被告明知自己駕車尾隨
    在黃麗芬後方，自應隨時注意車前狀況，依當時情形，亦無
    不能注意之情事，竟疏於注意，駕車自背後撞擊貿然斜向穿
    越劃有分向限制線之集山路之黃麗芬，致黃麗芬倒地，繼遭
    輾壓頭部，經送醫急救仍告死亡，被告自有過失，且其過失
    之駕駛行為，與黃麗芬之死亡間，具有相當因果關係，雖被
    害人黃麗芬貿然穿越劃有分向限制線之路段，就本件車禍之
    發生亦與有過失，然被告亦無從因此而得免除其過失責任。
    被告前揭所辯，無非飾卸之詞，不足採信，事證明確，被告
    犯行，堪以認定。
三、被告丙○○行為後， 94年2月2日修正公布之刑法已於95年7
    月1日生效施行， 其中第2條第1項「行為後法律有變更者，
    適用行為時之法律。但行為後之法律有利於行為人者，適用
    最有利於行為人之法律」之規定，係規範行為後法律變更所
    生新、舊法律比較適用之準據法，並非刑法實體法律，自不
    生行為後法律變更之比較適用問題，故刑法修正施行後，應
    適用該修正後之第2條第1項之規定，依「從舊、從輕」之原
    則比較新、舊法律之適用；又比較新舊法時，應就罪刑有關
    之共犯、未遂犯、想像競合犯、牽連犯、連續犯、結合犯，
    以及累犯加重、自首減輕暨其他法定加減原因（如身分加減
    ）與加減例等一切情形，綜其全部罪刑之結果而為比較後，
    再適用有利於行為人之法律處斷，而不得一部割裂分別適用
    不同之新、舊法（最高法院24年上字第4634號、29年上字第
    964號判例意旨及最高法院95年度第8次刑事庭會議決議參照
    ）。查刑法第276條第1項之過失致人於死罪，法定刑為二年
    以下有期徒刑、拘役或二千元以下罰金。而修正後刑法施行
    法增訂第1條之1規定：「中華民國94年1月7日刑法修正施行
    後，刑法分則編所定罰金之貨幣單位為新臺幣。94年1月7日
    刑法修正時，刑法分則編未修正之條文定有罰金者，自94年
    1月7日刑法修正施行後，就其所定數額提高為30倍。但72年
    6月26日至94年1月7日新增或修正之條文， 就其所定數額提
    高為3倍」，另刑法第33條第5款修正為：「主刑之種類如下
    ：罰金：新臺幣一千元以上，以百元計算之」，是依修正後
    之法律， 刑法第276條第1項之罰金刑最高額為新臺幣6萬元
    、最低為新臺幣1千元； 然依被告行為時之刑罰法律，即罰
    金罰鍰提高標準條例第1條前段規定之提高倍數 及修正前刑
    法第33條第5款規定之罰金最低額（銀元）1元計算，其最高
    額與新法同為新臺幣6萬元，然最低額僅為新臺幣3元。因此
    ，比較上述修正前、後之刑罰法律，自以被告行為時關於科
    處罰金刑之法律較有利於被告。
四、核被告丙○○所為，係犯刑法第276條第1項之過失致人於死
    罪。被告酒醉駕車（其所犯服用酒類不能安全駕駛動力交通
    工具而駕駛罪部分，業經原審判處罪刑確定在案），因而致
    人死亡，依法應負刑事責任，就其所犯過失致人於死罪，應
    依道路交通管理處罰條例第86條第1項之規定， 加重其刑。
    本件被告之犯罪時間係在96年4月24日以前， 符合中華民國
    九十六年罪犯減刑條例第2條第1項第3款減刑之規定， 應依
    該規定減輕其宣告刑二分之一。
五、原審對被告論罪科刑，固非無見，惟本件被告肇事之時間係
    在95年6月9日凌晨2時4分13秒之瞬間前， 原審認係在當日2
    時4分13秒至2時5分3秒許間之某時點，就被告之犯罪時間未
    予明確認定，且被告犯罪後始終矢口否認，一再飾詞矯辯，
    對於被害人因其過失駕駛行為而慘死之不幸，全然無動於衷
    ，未見有絲毫之悔意，原審對其因酒醉駕車所犯過失致人於
    死罪，僅量處有期徒刑一年六月，減為有期徒刑九月，量刑
    亦嫌過輕，被告上訴意旨仍執陳詞指摘原判決不當，固無理
    由，檢察官上訴意旨略以原審未對被告論以故意殺人，尚有
    未洽云云，指摘原判決此部分不當，雖亦難謂有理由，惟檢
    察官上訴意旨另以原審就被告所犯過失致人於死罪部分量刑
    過輕等語，指摘原判決此部分不當，則有理由，且原判決亦
    有上開可議之處，本院應將原判決關於過失致人於死罪及定
    應執行刑部分撤銷改判，爰審酌被告於飲酒後，已不能安全
    駕駛，仍貿然駕車，以致肇事，其所駕車輛自背後撞擊被害
    人黃麗芬，致被害人倒地，繼而輾壓過被害人頭部，致被害
    人顱骨粉碎性骨折，腦嚴重挫傷及神經損傷性休克而慘死，
    被告犯後猶飾詞否認犯行，態度不佳，且尚未與被害人家屬
    達成和解，毫無悔意等一切情狀，量處有期徒刑一年十月，
    減為有期徒刑十一月。
六、據上論斷，應依刑事訴訟法第369條第1項前段、 第364條、
    第299條第1項前段，刑法第2條第1項前段、第276條第1項，
    道路交通管理處罰條例第86條第1項， 刑法施行法第1條之1
    ，中華民國九十六年罪犯減刑條例第2條第1項第3款、第7條
    ，判決如主文。
本案經檢察官甲○○到庭執行職務。
中    華    民    國    97    年    12    月    25    日
                  刑事第十庭    審判長法  官 林 照 明
                                      法  官 林 欽 章
                                      法  官 蔡 名 曜
上列正本證明與原本無異。
不得上訴。
                                      書記官 劉 智 文
中    華    民    國    97    年    12    月    30    日
附錄法條：
中華民國刑法第276條
（過失致死罪）
因過失致人於死者，處 2 年以下有期徒刑、拘役或 2 千元以下
罰金。
從事業務之人，因業務上之過失犯前項之罪者，處 5 年以下有期
徒刑或拘役，得併科3千元以下罰金。


司法院資訊處製作；財團法人民間司法改革基金會備份。
